ACORDAO-COMPLETO-2536360

ACÓRDÃO 4465/2022 ATA 29/2022 - SEGUNDA CÂMARA

VISTOS, relatados e discutidos estes autos de tomada de contas especial instaurada pelo extinto Ministério da Cultura, em que se aprecia recurso de reconsideração interposto por Jurandy da Silva Monteiro Junior contra o Acórdão 8377/2021-TCU-Segunda Câmara, relator Ministro Aroldo Cedraz, 
ACORDAM os Ministros do Tribunal de Contas da União, reunidos em sessão da Segunda Câmara, diante das razões expostas pelo relator, em:
9.1. nos termos dos arts. 32, inciso I e 33, da Lei 8.443/1992, conhecer do presente recurso e, no mérito, negar-lhe provimento;
9.2. dar ciência deste acórdão ao recorrente e à Secretaria Especial da Cultura do Ministério do Turismo, informando que o teor integral das peças que o integram poderá ser obtido no endereço eletrônico www.tcu.gov.br/acordaos e que o acesso às demais peças do processo pode ser obtido no endereço eletrônico deste Tribunal, opção "vista eletrônica".

Recurso de reconsideração interposto por Jurandy da Silva Monteiro Junior contra o Acórdão 8.377/2021-2ª Câmara, Rel. Aroldo Cedraz.

Segunda Câmara

Secretaria Especial da Cultura.

3. Interessados/Responsáveis/Recorrentes:
3.1. Recorrente: Jurandy da Silva Monteiro Junior (XXX.745.456-XX).
3.2. Responsável: Jurandy da Silva Monteiro Junior (XXX.745.456-XX).

13.1. Ministros presentes: Bruno Dantas (Presidente), Augusto Nardes, Aroldo Cedraz e Antonio Anastasia (Relator).
13.2. Ministros-Substitutos presentes: Marcos Bemquerer Costa e André Luís de Carvalho.

ANTONIO ANASTASIA

Ministro Aroldo Cedraz.

Trata-se de tomada de contas especial instaurada pelo então Ministério da Cultura em desfavor de Jurandy da Silva Monteiro Júnior, em razão da omissão no dever de prestar contas dos recursos captados para o Projeto "Espetáculo Encantos de Final de Ano de Diamantina MG-2016", por meio do Pronac 115-2174.
2.	Examina-se, nesta oportunidade, recurso de reconsideração interposto pelo responsável contra o Acórdão 8377/2021-TCU-Segunda Câmara, relator o Ministro Aroldo Cedraz. Transcrevo, com ajustes de forma, a instrução produzida pela Secretaria de Recursos/Serur (peça 87) , que obteve concordância do Diretor da Subunidade (peça 88) , e do representante do Ministério Público junto ao TCU, Procurador Rodrigo Medeiros de Lima (peça 91) .
"INTRODUÇÃO 
1.  Trata-se de recurso de reconsideração interposto por Jurandy da Silva Monteiro Júnior (peça 71) , contra o Acórdão 8377/2021-TCU-Segunda Câmara, Rel. Aroldo Cedraz (peça 58) . A deliberação recorrida apresenta o seguinte teor (destacando-se os itens impugnados) : 
9.1. rejeitar as alegações de defesa e as razões de justificativa apresentadas por Jurandy da Silva Monteiro Júnior; 
9.2. com fundamento nos arts. 1º, inciso I; 16, inciso III, alíneas "a" e "c"; 19 e 23, inciso III, todos da Lei 8.443/1992, e nos arts. 1º, inciso I; 209, inciso I e III; 210 e 214, inciso III, do Regimento Interno TCU, julgar irregulares as contas de Jurandy da Silva Monteiro Júnior, e condená-lo ao pagamento das quantias a seguir especificadas, com a fixação do prazo de 15 (quinze) dias, a contar da notificação, para comprovar, perante o Tribunal (art. 214, inciso III, alínea "a", do Regimento Interno) , o recolhimento da dívida aos cofres do Fundo Nacional de Cultura, atualizada monetariamente e acrescida dos juros de mora, calculados a partir da data indicada até a data do efetivo recolhimento, na forma prevista na legislação em vigor:  
	DATA  
	VALOR (R$) 

	29/9/2015 
	200.000,00 

	30/9/2015 
	4.600,00 

	30/10/2015 
	2.400,00 

	30/11/2015 
	2.700,00 

	30/12/2015 
	2.000,00 

9.3. aplicar a Jurandy da Silva Monteiro Júnior a multa prevista no art. 57 da Lei 8.433/1992, no valor de R$ 29.000,00 (vinte e nove mil reais) , fixando-lhe o prazo de 15 (quinze) dias, a contar da notificação, para comprovar, perante o Tribunal (art. 214, inciso III, alínea "a", do Regimento Interno) , o recolhimento das dívidas aos cofres do Tesouro Nacional, atualizadas monetariamente desde a data desta deliberação até a do efetivo recolhimento, se forem pagas após o vencimento, na forma da legislação em vigor; 
9.4. autorizar, desde logo, nos termos dos arts. 26 e 28, inciso II, da Lei 8.443/1992: 
9.4.1. o pagamento das dívidas em até 36 (trinta e seis) parcelas mensais e consecutivas, se solicitado pelo responsável e se o processo não tiver sido remetido para cobrança judicial, fixando-se o vencimento da primeira em 15 (quinze) dias, a contar do recebimento da notificação, e o das demais a cada 30 (trinta) dias, devendo incidir sobre cada uma delas os encargos legais devidos, na forma prevista na legislação em vigor, sem prejuízo ao vencimento antecipado do saldo devedor em caso de não comprovação do recolhimento de qualquer parcela, conforme prevê o art. 217, § 2º, do Regimento Interno deste Tribunal; 
9.4.2. a cobrança judicial das dívidas, caso não atendida a notificação; 
9.5. informar ao responsável que, caso demonstre, por via recursal, a correta aplicação dos recursos captados, mas não se justifique a omissão da prestação de contas, o débito poderá ser afastado, mas permanecerá a irregularidade das contas, dando-se ensejo à aplicação da multa prevista no art. 58, inciso I, da Lei 8.443/1992; 
9.6. dar ciência desta deliberação à Secretaria Especial de Cultura, vinculada ao Ministério da Cidadania, que incorporou as atribuições do Ministério da Cultura (MinC) por força do Decreto 9.674, de 2/1/2019, ao responsável, e, nos termos do art. 16, § 3º da Lei 8.443/1992, à Procuradoria da República no Estado de Minas Gerais, para adoção das medidas cabíveis. 
HISTÓRICO 
2.	A tomada de contas especial (TCE) sob comento foi instaurada pelo extinto Ministério da Cultura, em desfavor de Jurandy da Silva Monteiro Júnior, em razão da omissão no dever de prestar contas dos recursos captados para o Projeto "Espetáculo Encantos de Final de Ano de Diamantina MG 2016", por meio do Pronac 115-2174. O projeto tinha por objeto realizar evento comemorativo com espetáculos teatrais nas ruas, iluminação cênica em edificações históricas, instalação de cenografia, apresentações musicais de orquestra, coral e seresta, e realização de show pirotécnico (peça 1, p. 1) . 
2.1.	A Portaria MinC 366/2015 autorizou a captação do valor de apoio, totalizando R$ 507.500,00 no período de 26/6/2015 a 31/12/2015 (peça 4) , com período de execução previsto para 29/9/2015 a 12/1/2016, recaindo o prazo para prestação de contas até 11/2/2016 (peça 25, p. 2) . 
2.2.	Do total autorizado, foi captado pelo proponente R$ 211.700,00, correspondente a 41,71% do total autorizado, conforme atestam recibos de captação (peça 5) e dados bancários (peça 6 e 22) , conforme a seguir: 
	Data 
	Valor 

	29/9/2015 
	200.000,00 

	30/9/2015 
	4.600,00 

	30/10/2015 
	2.400,00 

	30/11/2015 
	2.700,00 

	30/12/2015 
	2.000,00 

	TOTAL 
	211.700,00 

2.3.	Na fase interna, diante da omissão no dever de prestar contas, o responsável foi devidamente comunicado (peça 33, p. 1) e, diante da ausência de justificativas para elidir a irregularidade, e da não devolução dos recursos, o Relatório de Tomada de Contas Especial 919/2018 registrou a responsabilidade de Jurandy da Silva Monteiro Júnior, pelo dano ao erário, sob o valor original de R$ 211.700,00 (peça 25) .  
2.4.	No âmbito desta Corte de Contas, a Secex-TCE promoveu citação e a audiência de Jurandy da Silva Monteiro Júnior (peça 33) , o qual, após o seu regular chamamento, pleiteou duas prorrogações de prazo. 
2.5.	O citado não apresentou defesa, nem efetuou o recolhimento do débito em favor do Fundo Nacional de Cultura, passando à condição de revel perante o TCU, nos termos do art. 12, § 3º, da Lei 8.443/1992. Após a análise do feito, a unidade técnica propôs a irregularidade das contas do referido responsável para condená-los ao pagamento do correspondente débito, além da aplicação da multa do art. 57, da Lei 8.443/1992 (peça 53) , tendo o MP/TCU (peça 56) e o relator anuído à essa proposta (peça 59) , o que deu origem ao acórdão combatido. 
2.6.	Inconformado, Jurandy da Silva Monteiro Júnior interpôs recurso de reconsideração (peça 71) , requerendo novo prazo adicional para apresentação da documentação referente à prestação de contas.   
ADMISSIBILIDADE 
3. Reitera-se o exame preliminar de admissibilidade contido na peça 72, ratificado pelo relator, Ministro Raimundo Carreiro na peça 76, que concluiu pelo conhecimento do recurso, suspendendo-se os efeitos dos itens 9.1, 9.2, 9.3, 9.4 e 9.4.2 do Acórdão 8377/2021-TCU-Segunda Câmara, em relação ao recorrente, eis que preenchidos os requisitos aplicáveis à espécie.  
MÉRITO 
4. 	Delimitação 
4.1. 	 Constitui objeto do presente recurso verificar se: 
a)	houve prescrição, em exame de ofício; 
b)	houve prejuízo ao exercício do contraditório e da ampla defesa (peça 71, p. 3-5) ;  c ) cabe a concessão de prazo adicional para possibilitar a comprovação da boa e regular aplicação dos recursos recebido por meio do Projeto Pronac 115-2174 (peça 71, p. 5-7) . 
5.	Se houve prescrição. 
5.1.	O  exame da prescrição assume particular relevância ante o julgamento, pelo STF, do RE 636.886 (tema 899 da repercussão geral) . Pela atual jurisprudência deste Tribunal, até então vigente, a ação de ressarcimento é considerada imprescritível, por força do art. 37, § 5º, da Constituição Federal. Todavia, no julgamento do RE 636.886 foi conferida nova interpretação a esse dispositivo, fixando-se a tese de que "é prescritível a pretensão de ressarcimento ao erário fundada em decisão de Tribunal de Contas". 
5.2.	No exame da prescrição, a Serur tem adotado os entendimentos detalhados na peça 86, que contém estudo e pronunciamentos anteriores da secretaria sobre o tema. Nessas manifestações estão desenvolvidas as seguintes premissas, que serão utilizadas no presente exame:  
a)	ao julgar o RE 636.886, o STF conferiu nova interpretação ao art. 37, § 5º, da  Constituição Federal, fixando a tese de que "é prescritível a pretensão de ressarcimento ao erário fundada em decisão de Tribunal de Contas"; 
b)	as pretensões punitiva e de ressarcimento devem observar o mesmo regime na atividade de controle externo, dado o objetivo comum da prescrição, de fixar prazo para o Tribunal de Contas agir, para caracterizar o ilícito, identificar seu autor, dimensionar as consequências da conduta e impor as consequências legais, independentemente de tais consequências terem natureza punitiva ou ressarcitória; 
c)	até que sobrevenha norma específica, entende-se que a prescrição das pretensões punitiva e de ressarcimento, no processo de controle externo, deve observar o regime Lei 9.873/1999, na linha dos recentes pronunciamentos do STF. Assim, sem prejuízo de se realizar exame da prescrição também segundo o prazo decenal previsto no Código Civil, o critério adotado, na formulação da proposta de encaminhamento, será o da Lei 9.873/1999.   
5.3.	Na situação em exame, verifica-se que não ocorreu prescrição, por nenhum dos dois regimes, como demonstrado na sequência. 
Análise da prescrição segundo os critérios do Acórdão 1441/2016-TCU-Plenário. 
5.4.	No que se refere à pretensão punitiva, o TCU tem tradicionalmente aplicado os critérios definidos no Acórdão 1441/2016-TCU-Plenário, Rel. Benjamin Zymler que, em incidente de uniformização de jurisprudência, orientou-se pela aplicação do Código Civil. Por este acórdão, em linhas gerais, a prescrição subordinar-se-ia ao prazo geral de dez anos (CC, art. 205) , contado a partir da data da ocorrência do fato e interrompido pelo ato que ordenar a citação, a audiência ou a oitiva da parte. 
5.5.	Entre outras razões que justificaram a adoção desse critério, destaca-se a de que o citado dispositivo constitui uma cláusula geral a ser empregada sempre que a pretensão for prescritível, mas a lei não estabelecer um prazo específico, como na hipótese. 
5.6.	Aplicando-se essas balizas ao caso em exame, observa-se - tendo em vista tratar-se de relação jurídica sujeita a prestação de contas específica, que o prazo para a entrega da prestação de contas expirou em 11/2/2016 (peça 25, p. 2) , considerando-se, portanto, esta data como marco inicial da prescrição.  
5.7.	Verifica-se que não ocorreu a prescrição, tendo em vista que a citação do responsável foi ordenada em 25/3/2019 (peça 35) . Dessa forma, observa-se o decurso de tempo de pouco mais de 3 anos do marco inicial da prescrição.  
5.8.	Considerando a premissa de que as pretensões punitiva e de ressarcimento se submetem ao mesmo regime, conclui-se que, tanto a possibilidade de aplicação de multa, como a condenação ao ressarcimento, não estariam prescritos, caso fossem adotados, para ambos os fins, os parâmetros definidos no Acórdão 1441/2016-TCU-Plenário. 
Análise da prescrição pelo regime da Lei 9.873/1999 (MS 32.201) .  
5.9.	Adotando-se as premissas fixadas na Lei 9.873/1999 ao caso em exame, observa-se que também não teria ocorrido a prescrição. Para tanto, é preciso considerar os seguintes parâmetros: 
a)	Termo inicial:  
5.10.	A Lei 9.873/1999, art. 1º, parte final, traz previsão expressa a respeito do início do prazo em se tratando de infração de caráter permanente ou continuado. Nesta hipótese, a prescrição começa a correr não da data de cada fato, e sim "do dia em que tiver cessado" a permanência ou a continuidade. 
5.11.	Na hipótese em exame, há de se ter como termo inicial da prescrição a data-limite prevista para a entrega da prestação de contas, que, como visto no item 5.6, ocorreu em 11/2/2016.  
b)	Prazo: 
5.12.	A Lei 9.873/1999 apresenta um prazo geral, de cinco anos (art. 1º) , e um prazo especial, previsto no art. 1º, § 2º, a saber: "quando o fato objeto da ação punitiva da Administração também constituir crime, a prescrição reger-se-á pelo prazo previsto na lei penal". Não se trata do presente caso. 
c)	Interrupções por atos inequívocos de apuração dos fatos: 
5.13.	No regime da Lei 9.873/1999, a prescrição se interrompe "por qualquer ato inequívoco, que importe apuração do fato" (art. 2º, II) , como por exemplo, sindicâncias, processo administrativo disciplinar, auditorias, ocasião em que são apurados a legalidade dos atos e, constatando irregularidades, desencadeiam as providências ressarcitórias e punitivas cabíveis. Com esse fundamento, de acordo com os documentos constantes dos autos, verificou-se que a prescrição foi interrompida: 
1)	em 28/6/2017, com o Laudo Final sobre a prestação de contas do Projeto Pronac 152124, de mesma data, que recomendou a reprovação das respectivas contas (peça 8, p. 1) ;  
2)	em 16/3/2018, com o Relatório de TCE 919/2017, de mesma data, que concluiu pelo dano ao erário, de responsabilidade do recorrente, decorrente da omissão no dever de prestar contas dos recursos repassados por meio do Projeto Pronac 15-2124 (peça 25, p. 1-6) ; 
3)	em 8/10/2018, com o Relatório de Auditoria 1051/2018, da CGU, que concluiu que o recorrente se encontra em débito com a Fazenda Nacional em virtude da omissão no dever de prestar contas dos recursos repassados por meio do Projeto Pronac 15-2124 (peça 26, p. 1-3) ;  
4)	em 19/3/2019, com a autuação do presente processo visando a apuração de irregularidades na execução do Projeto Pronac 15-2124; 
d)	Interrupções pela citação dos responsáveis 	: 
5.14.	A prescrição também é interrompida "pela notificação ou citação do indiciado ou acusado, inclusive por meio de edital", nos termos do art. 2º, I, da Lei 9.873/1999. E, no regime dessa lei, a interrupção se dá pela citação ou audiência propriamente dita, e não pelo despacho que a ordena. Com esse fundamento, houve a interrupção: 
	Data da interrupção 
	Responsável citado 
	AR 

	5/6/2019 (peça 41) 
	Jurandy da Silva Monteiro Júnior 
 
	peça 43 

	4/10/2019 (peça 47) 
		peça 48 

e)	Interrupção pela decisão condenatória recorrível 	: 
5.15.	A prescrição também se interrompe "pela decisão condenatória recorrível" (art. 2º, III, da Lei 9.873/1999) , ocorrida na data do acórdão condenatório que é 22/6/2021 (peça 58) . 
f)	Da prescrição intercorrente: 
5.16. Nos termos do art. 1º, § 1º, da Lei 9.873/1999, opera-se a prescrição intercorrente se o processo ficar paralisado por mais de três anos, aguardando "julgamento ou despacho". 
5.17. Note-se que há uma correlação entre essa hipótese e as causas de interrupção da prescrição do art. 2º. Com efeito, uma vez interrompida a prescrição por alguma das hipóteses do art. 2º, o processo não pode ficar inativo, sem qualquer inovação processual relevante, por mais de três anos.  
5.18. Trata-se de prazo específico, não se aplicando nem o prazo geral de cinco anos nem o prazo especial, da lei penal (§ 2º) . A finalidade da prescrição intercorrente, com seu prazo próprio, é a de assegurar a eficiência e celeridade nas apurações administrativas. Seria contrário a essa finalidade a paralisação injustificada do processo por período maior que o triênio estabelecido para a hipótese. 
5.19. A extrapolação do prazo de três anos, sem inovação relevante no processo, pode configurar negligência. Por isso, além de se operar a prescrição, deve-se promover a "apuração da responsabilidade funcional decorrente da paralisação, se for o caso". 
5.20. Em muitas situações o exame da prescrição intercorrente pode ficar prejudicado nos processos já em tramitação no TCU. Como a ação de ressarcimento era considerada imprescritível, as peças que compõem a tomada de contas especial, elencadas no art. 10 da Instrução NormativaTCU 71/2012, não contemplam informações pormenorizadas quanto ao andamento do processo na fase interna, o que pode prejudicar a análise de eventual paralisação por mais de três anos.  
5.21. Assim, caso o tribunal venha a adotar a sistemática da Lei 9.873/1999 para aferir a prescrição, convém avaliar, oportunamente, a possibilidade de ajustes na IN-TCU 71/2012, para que as tomadas de contas especiais encaminhadas ao tribunal contemplem informações sobre as interrupções ocorridas na fase interna do procedimento (como, por exemplo, declaração do órgão instaurador da TCE, de que o processo não ficou paralisado por mais de três anos, na forma do art. 1º, § 1º, da citada lei) .  
5.22. Especificamente quanto a esta TCE, as próprias causas de interrupção elencadas acima permitem evidenciar que o processo teve andamento regular, não se operando a prescrição intercorrente prevista na Lei 9.873/1999. 
f) Conclusão: 
5.23. Independentemente da existência de outras causas interruptivas não elencadas acima (citações no âmbito administrativo, tentativas de solução conciliatória etc.) , cujo levantamento não se fez necessário, observa-se, pelos eventos indicados, que em nenhum momento transcorreu prazo suficiente para se operar a prescrição (nem mesmo se se considerasse o prazo geral de cinco anos) , tomando-se como referência a Lei 9.873/1999, tida pelo STF como norma regente da prescrição da pretensão punitiva pelo TCU. 
5.24.	Partindo-se da premissa de que a pretensão reparatória segue as mesmas balizas, enquanto não houver norma específica a respeito, a demonstração de que não se operou a prescrição punitiva impõe, como consequência, a conclusão de que também é viável a condenação ao ressarcimento do prejuízo apurado nos autos. 
5.25.	A ssim, qualquer que seja a premissa adotada (da imprescritibilidade, da prescritibilidade pelo regime do Código Civil ou da prescritibilidade pelo regime da Lei 9.873/1999) , verifica-se a perda do objeto da preliminar suscitada, considerando que, em nenhuma hipótese, eventual prazo extintivo foi extrapolado. 
6.	Se houve prejuízo ao exercício do contraditório e da ampla defesa (peça 71, p. 3-5) . 
6.1.	O recorrente afirma que não pode exercer o contraditório e da ampla defesa, com base nos seguintes argumentos: 
a)	o art. 5º, inciso LV, da CF/1988, transcrito à peça 71, p. 3-4, assegura aos litigantes em processo administrativo o contraditório e a ampla defesa; 
b)	não logrou êxito em obter junto ao Banco do Brasil os extratos que comprovam os gastos dos valores que lhe foram repassados e sua destinação; 
c)	durante a presente TCE houve greve do sistema bancários por algumas vezes, bem como desde o ano de 2019, a pandemia da Covid-19, o que tem impedido o devido funcionamento de vários setores da economia, dentre os quais, os mais afetados têm sido o dos bancos e dos espetáculos, dificultando o acesso do recorrente aos documentos que comprovariam as despesas efetuadas com os recursos recebidos; 
d)	segue a lista de despesas e fornecedores que fizeram parte da produção do evento, os quais forma pagos com o recurso captado e que será oportunamente demonstrado: 
	Fornecedor 
	Despesa 

	Carlinhos 
	Som e frete 

	Baka 
	Luz e iluminador 

	Grupo Galpão 
	Cachê 

	Grupo Nissi 
	Cachê 

	Artico Turismo 
	hospedagem 

	Design e folder 

		Cachê produtora 

		Traslado (ônibus) 

Análise 
6.2. Não assiste razão ao recorrente, uma vez que teve oportunidade de exercer seu direito ao contraditório e a ampla defesa na fase externa da TCE, quando foi devidamente citado por duas vezes, como já demonstrado na tabela constante do item 5.14 retro. 
6.3. Registra-se, como bem observado pelo voto condutor do acórdão combatido no trecho transcrito a seguir, que houve dois pedidos de prorrogação de prazo pelo recorrente, o que comprova que tomou conhecimento a respeito das irregularidades pelas quais foi chamado a apresentar alegações de defesa (peça 59, p. 1) : 
4. Após seu regular chamamento, o responsável pleiteou duas prorrogações de prazo, as quais, caso atendidas, levariam ao decurso de tempo que ultrapassaria ambos os pedidos de prorrogação (de 60 e 120 dias) , pois, desde a sua citação (com AR datado de 18/6/2019) , decorreram, até o início da instrução da SecexCE, aproximadamente 9 meses, razão por que se mostra evidente que o responsável abriu mão de exercitar seu direito a ampla defesa e contraditório. Considerando que o comparecimento espontâneo do responsável aos autos supre qualquer eventual questionamento acerca da devida e regular notificação, encontra-se plena e regularmente efetivada sua citação.   
6.4 Com as citações válidas, instalou-se o pertinente contraditório e a ampla defesa, porém, o recorrente optou por permanecer silente perante esta Corte de Contas, configurando-se, assim, a revelia.  
6.5 Também, na presente fase recursal, o recorrente teve nova oportunidade de exercer o contraditório e a ampla defesa, porém, após 6 anos do prazo regulamentar para a apresentação da prestação de contas, além de não comprovar a boa e regular aplicação dos recursos recebidos, continua a pleitear prorrogação de prazo para essa comprovação, sem justificativa consistente para tal. 
6.6. Registre-se que a alegada falta dos extratos bancários não é motivo para prejuízo ao  contraditório e à ampla defesa, como quis defender o recorrente, uma vez que os ditos extratos se encontram acostados aos autos à peça 22, p. 1-2. Ademais, somente o extrato bancário, sem o restante da documentação apta a comprovar a aplicação dos recursos, como cópia dos cheques, comprovantes de pagamento, recibos e notas fiscais, não é suficiente para comprovar a execução física e financeira do evento, bem como o nexo de causalidade entre os recursos repassados e os gastos supostamente incorridos.  
6.7. Assim, inexiste nos autos elementos capazes de caracterizar o suposto prejuízo ao exercício do direito à ampla defesa e ao contraditório. 
7.	Se cabe a concessão de prazo adicional para possibilitar a comprovação da boa e regular aplicação dos recursos recebido por meio do Projeto Pronac 115-2174 (peça 71, p. 5-7) . 
7.1. O recorrente solicita prazo derradeiro de 30 dias para reunir a documentação necessária à prestação de contas, com base nos seguintes argumentos: 
a)	foi constituído recentemente novo procurador e o recorrente alega dificuldades para obter a documentação da prestação de contas, uma vez que ela foi realizada por terceira pessoa; 
b)	solicita prazo derradeiro de 30 dias para reunir a documentação comprobatória da boa e regular aplicação dos recursos recebidos; 
c)	caso não atendido, requer que seja oficiado ao Banco do Brasil, cujos dados foram transcritos à peça 71, p. 6, os extratos bancários referentes aos meses de outubro e novembro de 2015;  d) restou comprovada a dificuldade do recorrente em reunir a documentação necessária, tendo em vista que o TCU considerou os documentos anteriormente juntados como apresentação de defesa; 
 e) até mesmo a obtenção de informação junto aos parceiros do recorrente, visando a apresentação ao TCU de comprovantes tem sido dificultosa, haja vista os atuais tempos atípicos, distintos da época da libração da verba e execução do espetáculo, o que justifica a solicitação de dilação do prazo para apresentação de documentação comprobatória dos gastos efetuados. 
Análise 
7.2. Os argumentos do recorrente acerca do pedido de prazo adicional para juntada de documentos não merecem prosperar, pois o prazo previsto no art. 33 da Lei 8.443/1992 c/c o art. 285 do Regimento Interno/TCU, para interposição de recurso de reconsideração, tem caráter peremptório. A interposição de recurso, mesmo que não venha a ser conhecido, gera preclusão consumativa, consoante disposto no art. 278, § 3º, do Regimento Interno/TCU (Acórdão 2928/2016-TCU-Plenário, Rel. José Múcio, 7364/2014-2ª Câmara, Rel. Aroldo Cedraz, 846/2010-Plenário, Rel., Walton Alencar Rodrigues) .  
7.3. 	Além disso, não cabe ao TCU promover diligência para colher documentos de interesse da defesa do gestor, uma vez que é dele o ônus da prova (Acórdão 3343/2019-TCU-Primeira Câmara, Rel. Augusto Sherman, 3623/2015-1ª Câmara, Rel. José Múcio, 5516/2010-2ª Câmara, Rel. Raimundo Carreiro) . 
7.4. Por essas razões, e por falta de respaldo legal ou regimental, não merece acolhida as providências requeridas para que esta Corte assuma o papel que compete ao responsável, que deseja ver transferido a esta Instituição o aludido ônus da prova. 
7.5. Ressalta-se que a obrigação de prestar contas é um dos pilares da forma de governo adotada pelo Brasil - a República, do latim res publica (coisa pública, literal) . Segundo o Dicionário Houaiss, nessa forma de governo "o Estado se constitui de modo a atender o interesse geral dos cidadãos". Daí nasce o dever de prestar contas, pois o administrador público lida com bens e valores pertencentes a toda a coletividade. 
7.6. Dada a importância desse dever, ele foi alçado a nível constitucional, no art. 70, parágrafo único, da CF/1988, sendo é inadmissível a omissão do recorrente, pois impede a comprovação do regular emprego dos recursos públicos. 
7.7. Ao solicitar o apoio ao projeto, o recorrente estava ciente de sua obrigação de prestar contas, inserta também no art. 74 da IN 1/2013, do MinC, então em vigor, que regulamentava o mecanismo de incentivos fiscais do Pronac, estava ciente inclusive que a omissão no dever de prestar contas é causa de reprovação das contas, devendo o erário ser ressarcido, conforme o art. 90, parágrafo único da referida IN. 
7.8. Resta contestar ainda a atitude nitidamente protelatória do recorrente, quanto aos sucessivos pedidos de prorrogações de prazo. Verifica-se que os recursos do Projeto foram obtidos na 2ª metade de 2015 e, tendo sido concluído o prazo de captação, buscou-se notificar pessoalmente o recorrente, sem êxito, tendo sido notificado por edital, em 26/12/2017. Já no âmbito desta Corte, tendo sido devidamente citado, optou por permanecer silente. 
7.9. Se, de fato, os recursos foram devidamente aplicados como o recorrente afirma, deveria ter comprovado, tempestivamente, a aplicação dos recursos no prazo acordado, ou seja, até 11/2/2016.   
7.10. Ademais, se não apresentou a documentação comprobatória da boa e regular aplicação dos recursos até a presente fase recursal, passados 6 anos do prazo previsto, não é razoável,  considerando o extenso lapso de tempo, alegar-se dificuldade na obtenção de documentos necessários à prestação de contas, sobretudo por questões alheias, como a pandemia que se iniciou 4 anos depois. 
7.11. Tal circunstância, aliada à falta da apresentação de elementos capazes de infirmar a omissão na presente fase recursal, induz à conclusão de que não houve a boa e regular aplicação dos recursos repassados. 
7.12. Assim, ratifica-se que os prazos para interposição de recursos são peremptórios, não comportando prorrogação, nos termos legais e regimentais. 
CONCLUSÃO 
8.	Das análises anteriores, conclui-se que: 
a)	não houve prescrição; 
b)	inexistiu prejuízo aos princípios do contraditório e da ampla defesa; 
c)	os prazos para interposição de recursos são peremptórios, não comportando prorrogação, nos termos legais e regimentais. 
8.1. Com base nessas conclusões, deve ser improvido o presente recurso de reconsideração, mantendo-se inalterado o acórdão recorrido. 
PROPOSTA DE ENCAMINHAMENTO  
9. Ante o exposto, com fundamento nos artigos 32, inciso I; e 33, da Lei 8.443/1992, submetem-se os autos à consideração superior, com posterior encaminhamento ao Ministério Público junto ao Tribunal de Contas da União e ao Gabinete do Relator, propondo: 
a)	conhecer do recurso de reconsideração, e, no mérito, negar-lhe provimento;  
b)	comunicar a deliberação que vier a ser proferida por esta Corte ao recorrente e à Procuradoria da República no Estado de Minas Gerais. 
TCU / Secretaria de Recursos / 1ª Diretoria, em 22 de fevereiro de 2022. 
É o relatório.

Abner Leitão Ribeiro Alberto (212653 /OAB-MG), representando Jurandy da Silva Monteiro Junior.

Procurador Rodrigo Medeiros de Lima.

TOMADA DE CONTAS ESPECIAL. MINISTÉRIO DA CULTURA (EXTINTO). LEI DE INCENTIVO À CULTURA. OMISSÃO NO DEVER DE PRESTAR CONTAS. CONTAS IRREGULARES. DÉBITO. MULTA. RECURSO DE RECONSIDERAÇÃO. AUSÊNCIA DE PRESCRIÇÃO. INEXISTÊNCIA DE VIOLAÇÃO AO DEVIDO PROCESSO. OS PRAZOS PARA INTERPOSIÇÃO DE RECURSOS SÃO PEREMPTÓRIOS, NÃO COMPORTANDO PRORROGAÇÃO. AUSÊNCIA DE DOCUMENTOS HÁBEIS A COMPROVAR A EXECUÇÃO DO PROJETO. CONHECIMENTO E NÃO PROVIMENTO.

TOMADA DE CONTAS ESPECIAL (TCE)

Secretaria de Recursos (Serur); Secretaria de Controle Externo de Tomada de Contas Especial (SecexTCE).

Inicialmente, registro que atuo nestes autos em sucessão ao Ministro Raimundo Carreiro (art. 153 do RI/TCU) , sorteado na forma do inciso I do art. 154 do Regimento Interno do TCU e dos artigos 21 e 22 da Resolução TCU nº 175/2005 (peça 74) .
2.	Em análise recurso de reconsideração interposto por Jurandy da Silva Monteiro Júnior contra o Acórdão 8377/2021-TCU-Segunda Câmara, relator o Ministro Aroldo Cedraz, que julgou tomada de contas especial instaurada contra o responsável, em razão da omissão no dever de prestar contas dos recursos captados para o Projeto "Espetáculo Encantos de Final de Ano de Diamantina MG-2016", por meio do Pronac 115-2174, com base na Lei de Incentivo à Cultura. 
3.	Presentes os requisitos de admissibilidade fixados nos arts. 32, inciso I e 33, da Lei 8.443/1992, impõe-se o conhecimento do recurso, em conformidade com despacho proferido pelo Ministro Raimundo Carreiro à peça 76.
4.	A Secretaria de Recursos, com anuência pelo MP/TCU e conforme instrução transcrita no relatório precedente, propõe a rejeição das alegações recursais e a manutenção do acórdão recorrido, concluindo, em síntese, que: i) não se operou a prescrição quinquenal e a prescrição intercorrente das pretensões punitiva e ressarcitória desta Corte; ii) não houve prejuízo aos princípios da ampla defesa e do contraditório; iii) os prazos para interposição de recursos são peremptórios, não comportando prorrogação, nos termos legais e regimentais.
5.	Acompanho o pronunciamento da Serur, acolhido pelo MP/TCU, e incorporo as análises ali empreendidas a estas razões de decidir. 
6.	Inicialmente, quanto à prescrição da pretensão reparatória e punitiva, não há reparos a fazer na análise empreendida pela Serur. A partir da data de entrega das contas (11/2/2016) , verificaram-se inúmeros marcos interruptivos distintos, conforme exposto pela Secretaria instrutiva (peça 87, p. 5-6) :
"1) em 28/6/2017, com o Laudo Final sobre a prestação de contas do Projeto Pronac 152124, de mesma data, que recomendou a reprovação das respectivas contas (peça 8, p. 1) ;  
2) em 16/3/2018, com o Relatório de TCE 919/2017, de mesma data, que concluiu pelo dano ao erário, de responsabilidade do recorrente, decorrente da omissão no dever de prestar contas dos recursos repassados por meio do Projeto Pronac 15-2124 (peça 25, p. 1-6) ; 
3) em 8/10/2018, com o Relatório de Auditoria 1051/2018, da CGU, que concluiu que o recorrente se encontra em débito com a Fazenda Nacional em virtude da omissão no dever de prestar contas dos recursos repassados por meio do Projeto Pronac 15-2124 (peça 26, p. 1-3) ;  
4) em 19/3/2019, com a autuação do presente processo visando a apuração de irregularidades na execução do Projeto Pronac 15-2124;
d)	Interrupções pela citação dos responsáveis 	: 
5.14.	A prescrição também é interrompida "pela notificação ou citação do indiciado ou acusado, inclusive por meio de edital", nos termos do art. 2º, I, da Lei 9.873/1999. E, no regime dessa lei, a interrupção se dá pela citação ou audiência propriamente dita, e não pelo despacho que a ordena. Com esse fundamento, houve a interrupção: 
	Data da interrupção
	Responsável citado
	AR

	5/6/2019 (peça 41) 
	Jurandy da Silva Monteiro Júnior
	peça 43

	4/10/2019 (peça 47) 
		peça 48

e)	Interrupção pela decisão condenatória recorrível 	: 
5.15.	A prescrição também se interrompe "pela decisão condenatória recorrível" (art. 2º, III, da Lei 9.873/1999) , ocorrida na data do acórdão condenatório que é 22/6/2021 (peça 58) .
f)	Da prescrição intercorrente: 
5.22. Especificamente quanto a esta TCE, as próprias causas de interrupção elencadas acima permitem evidenciar que o processo teve andamento regular, não se operando a prescrição intercorrente prevista na Lei 9.873/1999. 
7.	Igualmente não se observou o transcurso do prazo prescricional decenal, definido no Acórdão 1441/2016-TCU-Plenário, redator o Min. Walton Alencar Rodrigues, visto que o prazo para a entrega da prestação de contas expirou em 11/2/2016 (peça 25, p. 2) e a citação do responsável se deu em 25/3/2019 (peça 35) .
8.	Tampouco identifico nestes autos prejuízo à ampla defesa do defendente, visto que foi lhe oportunizado o contraditório na fase externa da TCE, com citação promovida em duas oportunidades, por meio dos ofícios de peças 41 e 47 e avisos de recebimento às peças 43 e 48, nas datas de 5/6/2019 e 4/10/2019, respectivamente. Não obstante, o responsável manteve-se silente, operando-se a sua revelia, e a condenação em débito e multa. 
9.	Ressalto, por oportuno, que os recursos do projeto foram captados no segundo semestre de 2015, e tendo sido concluído o prazo de captação, buscou-se notificar pessoalmente o responsável, ainda na fase interna da TCE, motivo pelo qual foi publicado edital em 26/12/2017 (peça 25, p. 3-4) . Posteriormente, apesar de regularmente citado pelo TCU, manteve-se inerte. 
10.	Nesta fase recursal abre-se nova oportunidade de defesa, na qual o requerente pleiteia prorrogação de prazo para apresentação das contas, sem qualquer justificativa plausível, visto já terem decorrido 6 anos do prazo aprazado para a prestação das contas. Conforme indicado pela Serur, os extratos bancários já estão acostados aos autos à peça 22, p. 1-2, não sendo essa justificativa plausível para o não envio do restante da documentação fiscal, tais como comprovantes de pagamentos, recibos, notas fiscais, fotografias, materiais do evento e outros elementos que permitam atestar a execução física e o nexo financeiro entre os recursos captados e aplicados. 
11.	Desse modo, descabe a prorrogação ou dilação de prazo para apresentação de documentos que deveriam ter sido entregues ao então Ministério da Cultura na época própria, visto que os prazos para interposição do recurso de reconsideração têm caráter peremptório, gerando preclusão consumativa. No âmbito do controle externo, não compete ao TCU, diferentemente do processo judicial, promover diligências ou buscas documentais que competem ao responsável, visto ser dele o ônus da prova, a qual se não resolvida administrativamente, deve ser levada ao Poder Judiciário por meio de ação própria. Nesse sentido, reproduzo as seguintes Ementas da jurisprudência sistematizada do TCU:
Não cabe ao TCU, a pedido do responsável, realizar diligências para obtenção de provas adicionais às que se encontram no processo. Eventuais dificuldades do responsável na obtenção dos documentos necessários à prestação de contas dos recursos geridos, inclusive as derivadas de ordem política, se não resolvidas administrativamente, devem ser por ele levadas ao conhecimento do Poder Judiciário por meio de ação própria, uma vez que a responsabilidade pela comprovação da boa e regular aplicação dos recursos públicos é pessoal. (Acórdão 352/2017-TCU-Primeira Câmara, rel. Min. Benjamin Zymler) 
Não cabe ao TCU determinar, a pedido do responsável, a realização de diligência, perícia ou inspeção para a obtenção de provas, uma vez que constitui obrigação da parte apresentar os elementos que entender necessários para a sua defesa. (Acórdão 2454/2022-TCU-Segunda Câmara, rel. Min. Bruno Dantas) 
Eventuais dificuldades do gestor na obtenção dos documentos necessários à prestação de contas dos recursos geridos, inclusive as derivadas de ordem política, se não resolvidas administrativamente, devem ser por ele levadas ao conhecimento do Poder Judiciário por meio de ação própria, uma vez que a responsabilidade pela comprovação da boa e regular aplicação dos recursos públicos é pessoal. (Acórdão 5466/2020-TCU-Primeira Câmara, rel. Min. Vital do Rêgo) 
Constitui ônus do gestor a produção das evidências necessárias para comprovar o adequado uso de recursos públicos, não cabendo ao TCU, a pedido do responsável, realizar diligências para obtenção de provas adicionais às que se encontram no processo. (Acórdão 6214/2016-TCU-Segunda Câmara, rel. Min. Ana Arraes) 
12.	Sem embargo, tem ainda o interessado a oportunidade de trazer aos autos outros elementos de convicção, em sede de recurso de revisão, sem efeito suspensivo, nos termos do art. 35 da Lei 8.443/1992.
13.	Feitas essas breves considerações, acolho integralmente os pronunciamentos da Serur e do MP/TCU, para conhecer do presente recurso de reconsideração e, no mérito, negar-lhe provimento. 
14.	Face ao exposto, voto por que o Tribunal adote o acórdão que ora submeto à apreciação deste Colegiado.
TCU, Sala das Sessões Ministro Luciano Brandão Alves de Souza, em 23 de agosto de 2021.
ANTONIO ANASTASIA 
Relator